臺北高等行政法院判決　　　　　　　　　　　　　　九十一年度訴字第一六五○號
　　　　　　　　　　　　　　　.
　　原　　　告　萬泰商業銀行股份有限公司
　　代　表　人　甲○○董事長.
　　訴訟代理人　丙○○
　　被　　　告　財政部臺北市國稅局
　　代　表　人　張盛和（局長）
　　訴訟代理人　乙○○
右當事人間因營利事業所得稅事件，原告不服財政部中華民國九十一年三月六日台財
訴字第○九○○○六一○三○號訴願決定，提起行政訴訟。本院判決如左：
    主      文
訴願決定及原處分均撤銷。
訴訟費用由被告負擔。
　　事      實
一、事實概要：原告八十四年度營利事業所得稅結算申報，原列報尚未抵繳之扣繳稅
    款新台幣（下同）二三、八四二、三三八元，經被告初查以原告債券利息收入中
    之前手利息扣繳稅額，依所得稅法第八十九條第一項第二款後段規定，以納稅義
    務人應為取得所得者，並非原告之所得，且其亦未列報該前手息部分之所得，乃
    按百分之十扣繳率計算前手利息之扣繳稅額一○、七九○、九九四元為前手所有
    ，原告購入債券之價款，應按減除前手利息之扣繳稅額後之餘額給付前手，其按
    全額給付，代付他人之扣繳稅款非屬本身應繳納之稅款，乃將該扣繳稅款轉入債
    券成本項下查核，否准其抵減應納稅額，並相對調增出售債券成本一○、七九○
    、九九四元。原告不服，申經復查結果，未獲准變更，提起訴願，亦遭決定駁回
    ，遂向本院提起行政訴訟。
二、兩造聲明：
　(一)原告聲明：
    1.訴願決定、原處分均撤銷。
    2.訴訟費用由被告負擔。
　(二)被告聲明：
    1.駁回原告之訴。
    2.訴訟費用由原告負擔。
三、兩造爭點：原告前手債券利息扣繳稅款是否可抵減原告該年度之應納稅額？
　(一)原告主張之理由：
    1.被告違反公法上之誠信原則與信賴保護原則：
    行政程序法第八條明文：「行政行為，應以誠實信用之方法為之，並應保護
        人民正當合理之信賴。」另前行政法院八十九年判字第六九九號判決亦指明
        ：「企業申報營所稅，經稅捐稽徵機關核定後，若企業未提出異議，即屬課
        稅處分確定案件，稅捐稽徵機關不得在未發現新事實下，對企業處分補稅。
        」是故，本案課稅事實並未變更，自不得僅因被告嗣後之法律見解變更，就
        已核定確定之案件，給予原告不利益之補稅處分，已明顯違反前述法律規定
        、行政先例及法律上不溯及既往之基本原則，並侵害憲法所保障之人民財產
        權益。
      「信賴保護原則」乃行政法之一般法律原則，所有行政行為均應遵守，行政
        程序法第八條後段亦規定：「行政行為．．．並應保護人民正當合理之信賴
        。」另司法院釋字第五二五號解釋，更明白指出信賴保護原則不限於授益行
        政處分之撤銷或廢止始有適用。原告及所有金融業歷年來對債券之買賣均依
        財政部七十五年七月十六日台財稅第七五四一四一六號函，按持有期間及債
        券面值、利率計算利息收入，再於債券領息日遵循財政部六十四年九月四日
        台財稅第三六四四○號函規定，向扣繳義務人（即付息機構）先行繳納包括
        前手利息之扣繳稅款而成為納稅義務人，年底合併申報應納稅額時，則依所
        得稅法第七十一條規定，以全年應納稅額減除暫繳稅額及尚未抵繳之扣繳稅
        額，以計算實際應納稅額，此項系列帳務處理均有詳細之會計紀錄並經會計
        師簽證，被告歷年亦依據所得稅法第八十條規定核定准予原告前述之債券利
        息所得扣繳稅款抵繳。按原告對被告之核定認可及其產生之法律秩序深信不
        疑，原處分未查及此，竟遽爾推翻原告已長期信賴上開租稅函令解釋及行政
        核定實務，重新核定補稅，已違反公法上信賴保護原則，至為明確。
      被告否准案爭前手利息扣繳稅額抵繳原告之應納稅額，同額轉入原告購入債
        券成本核認，所造成原告財產之損害，茲舉一例說明之：
        假設無其他成本、費用，而債券利息收入為1,000元（不含前手息之100元）
        ，證券交易所得為2,000元：
      (1)依先前原告得將前手息之受扣繳稅款抵繳營利事業所得稅之應納稅款時，
          則原告所負擔總稅賦為：
          100×10%（利息扣繳率）＝10元→前手息之受扣繳稅款
          1,000×25%（營利事業所得稅扣繳率）＋2,000×0%（依所得稅法第四條
          之一，證券交易所得免稅）＝250元→應納稅款
          250－10＝240元→抵繳後原告尚應補繳之稅款
          原告實際上負擔之總稅賦＝已受扣繳之稅款＋尚應補繳稅款＝10＋240＝
          250 元。
      (2)若依被告之主張，原告不得將前手息之受扣繳稅款抵繳營利事業所得稅之
          應納稅款，而改列為證券交易之成本後，則原告所負擔之總稅賦為：
          100×10%（利息扣繳率）＝10元→前手息之受扣繳稅款
          1,000×25%（營利事業所得稅扣繳率）＋（2,000－10）×0%（依所得稅
          法第四條之一，證券交易所得免稅）＝250元→應納稅款
          因原受扣繳稅款無法抵稅，故實際上原告尚應再補繳250元。
          原告實際上負擔之總稅賦＝已受扣繳之稅款＋尚應補繳稅款＝ 10＋250＝
          260 元。
        (3)由上例可知，若依被告之主張，則原告所須繳付之稅款顯然多出 10 元（
          260元－250元），原告就該筆交易實際上所負擔之稅賦，顯然高於現行法
          令之稅率，當然受有損害，自不待言。
    2.被告違反依法行政原則、租稅法律主義：
    課稅處分為干涉人民財產權之行政行為，須嚴格遵守依法行政原則，此有司
        法院釋字第一五一、二一○、二一七、三六七、四七八、四九六、五○五號
        等歷年之解釋在案，按原告依財政部六十四年九月四日台財稅第三六四四○
        號函：「債票無論曾否轉讓，均應由付息機關，以付息時之持票人為納稅義
        務人（記名式者為最後記名之人），就全部利息一次扣繳所得稅，並根據持
        票人之身分證明，依法填報扣繳憑單，納稅義務人為中華民國境內居住之個
        人或營利事業者，應將該利息所得，依法合併當年度所得申報所得稅。」及
        所得稅法第七十一條及第九十九條之規定：納稅義務人得以暫繳及扣繳稅款
        抵繳結算申報之應納稅額，而憑扣繳憑單抵繳稅款，辦理所得稅之結算申報
        ，均係遵守法令所為之行為。
      惟被告卻違反所得稅法第七十一條及第九十九條之明文，限定應以自行繳納
        之稅款始有適用，而認債券前手之利息及系爭稅款為前手所有，縱扣繳憑單
        為原告之名義，亦非扣繳稅款之實質納稅義務人為理由，否准原告認列抵繳
        稅款，卻未查債券之全部利息依前揭財政部六十四年之函釋，原告於領息時
        已就全部利息一次扣繳所得稅，並有付息機構交付之扣繳憑單為證，即已自
        行繳納全部扣繳稅款，則受扣繳者為原告之財產權，非債券前手之財產權，
        故就該扣繳憑單得全部用以抵繳稅款之利益，當然應屬實質上受扣繳之原告
        ，自不待言。且若如被告所主張之「前手息相對之扣繳稅款為前手所有」，
        但實際上並未有任何扣繳義務人就該前手之財產扣繳稅款，形式上前手亦未
        取得扣繳憑單，被告不可能對債券買賣之前手為退稅或准其抵繳稅款之任何
        行政行為，其結果必然造成重複課稅，被告有明顯且嚴重之不當得利情形。
      被告另又以財政部七十五年七月十六日台財稅第七五四一四一六號函：營利
        事業買賣債券，可按債券持有期間列報利息收入之規定，另予以辯稱該函釋
        未規定得以全期扣繳稅款抵繳其應納稅額，而未明究原告實際係依所得稅法
        第七十一條、九十九條之規定辦理扣抵稅款，而非如被告所稱依該函釋辦理
        扣抵稅款，故原告所為並無任何違法之處。
      且我國稅制自立法以來，從未有規定所得人僅得抵繳扣繳憑單上所載扣繳稅
        款之一部分，實務上之運作向來亦均就扣繳憑單上之扣繳金額全部予以抵繳
        ，如被告之主張成立，不僅違反扣繳之精神，且若為無記名債券經多次轉讓
        ，則就抵繳金額之如何計算、如何定其分別屬哪一前手所有，均有疑問。被
        告任意將法律規定予以割裂適用，納稅義務人勢將無所適從，整個債券市場
        交易秩序亦將因此陷入混亂。此於司法院釋字第三八五號解釋「憲法第十九
        條規定人民有依法律納稅之義務，固係指人民有依據法律所定之納稅主體、
        稅目、稅率、納稅方法及納稅期間等項而負納稅義務之意，然課人民以繳納
        租稅之法律，於適用時，該法律所定之事項若權利義務相關連者，本於法律
        適用之整體性及權利義務之平衡性，當不得任意割裂適用」已有明文，足資
        遵循。
      又「納稅義務人有左列各類所得者，應由扣繳義務人於給付時，依規定之扣
        繳率或扣繳辦法，扣取稅款，並依第九十二條規定繳納之︰一、．．．二、
        機關、團體、事業或執行業務者所給付之薪資、利息、．．．。」為行為時
        所得稅法第八十八條所明定。故利息所得者，應由扣繳義務人於給付時，扣
        取稅款，並將所扣稅款向國庫繳納；又依同法第七十一條第一項前段、第九
        十九條及第一百條之規定，扣繳稅款於結算申報時當可用以抵繳應納稅額；
        此為義務與權利相互關連之規定，不容割裂適用。
      另財政部六十四年九月四日台財稅第三六四四○號函釋：「．．．二、本債
        票無論曾否轉讓，均應由付息機構，以付息時之持票人為納稅義務人（記名
        式者為最後記名之人）就全部利息一次扣繳所得稅；．．．」本件原告為系
        爭債券付息時之持票人，因上開財政部六十四年九月四日台財稅第三六四四
        ○號函釋，遭強制課以系爭全部利息扣繳稅款之義務，既依法律之形式；而
        於結算申報時，被告竟主張原告雖被扣繳系爭稅款但非實際納稅義務人，否
        准扣繳稅款抵繳應納稅額之權利，反採經濟之事實。對於同一系爭所得，權
        利義務相關連之事項，而為不同認定，並均以不利於原告者為其準據，然割
        裂適用法律，揆諸前開司法院第三八五號解釋及說明，即有可議。
    3.原告並未就系爭扣抵稅款取得任何不當利益：
      按營利事業之會計基礎依所得稅法第二十二條第一項之規定，係採權責發生
        制，故依財政部七十五年七月十六日台財稅第七五四一四一六號函規定，營
        利事業僅依債券實際持有天數之利息所得列報收入，並依「財團法人中華民
        國證券櫃檯買賣中心證券商營業處所買賣有價證券業務規則」第五十一條之
        規定，就債券之買賣採「除息交易」，賣方應得之含稅利息總額，由買方併
        同成交金支付予賣方，故原告並未就扣抵稅款獲得任何不當利益，而被告以
        ：「公法上之租稅扣抵權，非得以私經濟交易而移轉」之主張，否認原告之
        扣繳稅款及抵稅權利，實有誤解。
      蓋原告之扣繳稅款及取得抵稅之權乃基於前揭財政部六十四年之函釋暨所得
        稅法第七十一條、第八十八條、第八十九條、第九十二條、第九十九條等規
        定而來，並無任何私法約定，被告顯係混淆、曲解法律規定之適用，殊不足
        採。
    4.被告之舉已嚴重違反租稅公平原則：
      按本案被告為原處分之原因，探其原由實乃由於我國營利事業適用之會計基礎
      採「權責發生制」，個人則採「現金收付制」，且未就債券之移轉，於每次移
      轉時，就其應計之利息立即就源扣繳，而以前揭財政部六十四年之函釋將債券
      「全部利息」於利息兌領日時一次扣繳又不准依以往之作業准予原告就扣繳稅
      款抵繳，致生糾紛。債券於兩付息日間移轉，由個人移轉予營利事業，營利事
      業於利息兌領日兌領利息時，因被告不思就前手個人之利息所得課稅，而命由
      付息機構對營利事業就其債券整體期間扣繳利息所得稅，此即被告將其因本身
      法令及作業欠缺週延所導致不應由原告負擔之租稅扣繳額，轉嫁由原告負擔，
      卻又不允原告抵繳且不探究債券前手所應負擔之稅負，實已違反租稅公平原則
      。
      按「涉及租稅事項之法律，其解釋應本於租稅法律主義之精神，依各該法律
        之立法目的，衡酌經濟上之意義及實質課稅之公平原則為之。」復經司法院
        釋字第四二○號解釋在案。上開解釋固然肯定實質課稅原則在稅法之適用，
        但亦闡明在適用上仍應嚴守租稅法律主義。
      又「納稅義務人應於每年二月二十日起至三月底止，填具結算申報書，向該
        管稽徵機關，申報其上一年度內構成綜合所得總額或營利事業收入總額之項
        目及數額，以及有關減免、扣除之事實，並應依其全年應納稅額減除暫繳稅
        額、尚未抵繳之扣繳稅額及可扣抵稅額，計算其應納之結算稅額，於申報前
        自行繳納。但短期票券利息所得之扣繳稅款，不得減除。」為行為時所得稅
        法第七十一條第一項所明定。故扣繳之稅款，除所得稅法第七十一條第一項
        但書所列舉或法律別有規定者外，可於結算申報時，抵繳應納稅額。是則本
        於租稅法律主義之精神，扣繳稅款既為公法上明定納稅義務人之租稅抵稅權
        ，除法律別有規定外，自不得以實質課稅為由，否准納稅義務人抵繳應納稅
        額。
      本件原告從事系爭債券之交易，為付息時之債票持有人，依前開財政部六十
        四年九月四日台財稅第三六四四○號函釋，既已肯認原告為所得稅法第八十
        八條之納稅義務人，即非營利事業所得稅查核準則第九十條第三款所指「扣
        繳他人之所得稅款」者。況所得稅法又無除外規定，自應可用以抵繳應納稅
        款；乃被告以實質課稅為由，否定原告為實際納稅義務人，進而否准其租稅
        抵稅權，顯然添加法律所無之限制，違反租稅法律主義。
    5.原處分及訴願決定違法認定「成本」概念：
    訴願決定稱：訴願人訴稱其買入債券時係以含墊付前手持有期間之利息收入
        並包含扣繳稅款全額買入．．．．，故原處分機關否准系爭前手利息扣繳稅
        額，抵繳訴願人之應納稅額外，並同額轉入訴願人購入債券成本核認在案，
        自無不當．．．．等語云云，顯然違誤。
    按原告依「財團法人中華民國證券櫃檯買賣中心證券商營業處所買賣有價證
        券業務規則」第五十一條之規定，就債券之買賣採「除息交易」，係指原告
      　於給付前手價金時，將前手持有債券期間之利息總額（例如：十萬元）併同
        成交金（例如：一百萬）支付予前手，而無扣除該前手息之應納稅款（十萬
        元之１０％即一萬元）而言，亦即原告支付予前手之總價金為一百一十萬元整
        。
      依所得稅法第四十五條規定，資產之實際成本，指取得價格包括取得之代價
        及因取得並為適於營業上使用而支付之一切必要費用。依上例，原告支付予
        前手之價金為一百一十萬元整（即取得之代價），而依訴願決定所認，前手
        之利息為前手所有，應以前手為實際納稅義務人。則原告既非前手息之實際
        納稅義務人，則該前手息之扣繳稅款即非原告所應支付之必要費用，自不得
        列為原告取得債券之成本，故實際上原告取得債券之成本為一百一十萬元整
        ，並非一百一十一萬元，訴願決定不明究「成本」之意義，採取被告之主張
        ，將原告本得抵繳應納稅款之扣繳稅款，違法轉入原告之購入債券之成本，
        造成原告之損害詳如前述，顯已違背法令，至為明確。
    6.被告就其本身法制未修訂前，不應反覆其行政行為而課予原告不利益之處分：
      綜合前述理由可知，原告之所為均係依法為之，惟被告卻因其本身法制之不全
      及前後法律見解之不一致，即任意對原告課予不利益之處分，顯然有違現代依
      法行政之原則，且縱被告認其本身規定有所不適，而就該法律及法規函釋擬予
      以修訂變更，則依法律不溯及既往原則及中央法規標準法第十八條從新從優原
      則，及司法院釋字第二八七號解釋之規定，亦不得復對原告已依法所為之行為
      課予不利益之處分，更何況目前之法律及法規函釋均未有修改，被告即任意翻
      案，其處分已有明顯之違法，令企業界無所適從。
　(二)被告答辯之理由：
    1.按「本法稱納稅義務人，係指依本法規定，應申報或繳納所得稅之人。」、「
      前條各類所得稅款，其扣繳義務人及納稅義務人如左：一、．．．二、薪資、
      利息．．．；納稅義務人為取得所得者。」、「納稅義務人應於每年二月二十
      日起至三月底止，填具結算申報書，向該管稽徵機關，申報其上一年度內構成
      綜合所得總額或營利事業收入總額之項目及數額，以及有關減免、扣除之事實
      ，並應依其全年應納稅額減除暫繳稅額及尚未抵繳之扣繳稅額，計算其應納之
      結算稅額，於申報前自行繳納。」、「納稅義務人每年結算申報所得額經核定
      後，稽徵機關應就納稅義務人全年應納稅額，減除暫繳稅額、未抵繳之扣繳稅
      額、可扣抵稅額及申報自行繳納稅額後之餘額，填發繳款書，通知納稅義務人
      繳納。但．．．」所得稅法第七條第四項、第八十九條第一項第二款、第七十
      一條、第一百條前段分別定有明文。因此，有取得利息所得者，即為納稅義務
      人，應主動申報利息所得，如符合扣繳稅額抵繳應納稅款之規定者，即可抵繳
      稅款，不以是否取得扣繳憑單為要件。則所得稅法有關利息所得，得以扣繳稅
      額抵繳應納稅款者，係以依所得稅法規定，應申報或繳納利息所得稅之「納稅
      義務人」而言；換言之，得為扣繳稅額抵繳應納稅款之對象為應將利息所得申
      報、繳納所得稅，為承擔納稅義務者為限；反之，如未申報利息所得，而未繳
      納利息所得稅者，則無扣繳稅額抵繳應納稅款之適用，此為當然之解釋。至於
      第三人取得利息所得部分，是否得抵繳應納稅款，核與納稅義務人無關，縱令
      事實上係由納稅義務人代繳稅款，並不能因此變更公法上納稅義務之主體。是
      該項利息所得之扣繳稅款，僅能由該之第三人依法抵繳之，其代繳稅款之納稅
      義務人，自無以自己名義請求抵繳稅款之權利。
    2.次按六十四年五月三十一日公布施行之「中央政府建設公債發行條例」第六條
      規定：「本公債分為甲、乙兩種。甲種公債利息所得，不免繳所得稅；乙種公
      債利息所得，免繳一部或全部所得稅，由財政部審酌發行時全部狀況擬訂，報
      行政院核定。」財政部鑑於過去發行乙種國庫券時，如在一年中有轉手多次者
      ，依財政部台財稅第三八六一九號函釋，係由中央銀行將個別分段持有之資
      料移送財稅資料處理中心，憑以計算各人之所得憑以課稅之情形，增加稽徵機
      關執行之困難，亦無法辦理扣繳。財政部為簡化稽徵作業及扣繳手續，遂於六
      十四年九月一日依上開條例發行甲種公債第一期債票十六億時，以六十四年九
      月四日台財稅第三六四四○號函釋：「本債票無論曾否轉讓，均應由付息機構
      ，以付息時之持票人為納稅義務人（記名式者為最後記名之人）就全部利息一
      次扣繳所得稅；並根據持票人之身分證明，依法填報扣繳憑單。納稅義務人為
      中華民國居住之個人或營利事業者，應將該項利息所得，依法合併當年度所得
      申報所得稅。」就中央政府建設公債甲種債票利息，改以付息時之債票持有人
      就全部利息一次扣繳所得稅，與所得稅法第八十八條、八十九條、第九十二條
      規定尚無牴觸。
    3.再按一般公債、公司債、金融債券等因載有約定之利率，債券持有人依民法第
      六十九條、第七十條規定，對於此項約定利息按權利存續期間之日數，取得其
      法定孳息。此項利息未獲付支付前，如將債券讓售，依同法第二百九十五條前
      段規定，推定其隨同原本移轉於受讓人，債券原持有人因而經由買賣價金取得
      是項利息收益。因此，債券之買賣，如係於該債券之付息日為之，讓售價格之
      認定，尚不生何疑義；若於兩付息日間為之，其買賣價格中實已包括兩部分，
      一為取得債券所支付之對價，另一為未屆付息日該債券法定利息請求權之讓與
      價金。惟由於買賣債券之交易所得停徵，「利息所得」與「證券交易所得」如
      未明確劃分，除將造成原持有人之法定利息收益，將誤為證券交易所得免稅外
      ，並將增加債券利息兌領人之利息所得，造成課稅錯誤。財政部乃於七十五年
      七月十六日以台財稅第七五四一四一六號函釋：「營利事業或個人買賣國內發
      行之公債、公司債及金融債券，買受人若為營利事業，可由該事業按債券持有
      期間，依債券之面值及利率計算之『利息收入』，如其係於兩付息日間購入債
      券並於取息前出售者，則以售價減除其購進該債券之價格及依上述計算之利息
      收入後之餘額作為其證券交易損益。買受人若為個人，因個人一般多未設帳，
      應一律以其兌領之利息金額併入其當期綜合所得稅課徵。」闡明營利事業應按
      實際情形列報利息收入，其債券賣出時超過購進價格及利息收入後之餘額為證
      券交易損益；並附帶說明個人因未設帳，應一律以兌領之利息併入其綜合所得
      稅課稅，符合所得稅法課稅公平之原則。因此，所謂債券「前手息」，乃為區
      分債券利息兌領人所持有債券期間申報所得之利息，及非持有（即其前手持有
      ）期間，未申報所得之債券利息，而予分野界定之名詞。依上開函釋可知，前
      手息所得者如為營利事業者，應按其持有債券期間，計算利息所得課徵營利事
      業所得稅；惟前手息所得者如為個人者，因前手個人既未設帳又無扣繳憑單歸
      課資料，其不列入綜合所得稅結算申報，稽徵機關亦未予核課其綜合所得稅；
      營利事業如係債券利息兌領人，僅按其持有債券期間，計算利息所得課徵營利
      事業所得稅，依前開所得稅法規定，亦僅就申報利息所得範圍內之扣繳稅額抵
      繳應納稅款，其未持有債券期間之其餘利息（即前手息），認非屬該營利事業
      之利息所得，毋庸申報，不課徵營利事業所得稅，因此而生之前手息扣繳稅款
      ，自不在扣繳稅額抵繳應納稅款之列。
    4.本件原告八十四年度營利事業所得稅結算申報，原列報尚未抵繳之扣繳稅款二
      三、八四二、三三八元。被告初查以原告係依前揭財政部七十五年七月十六日
      以台財稅第七五四一四一六號函釋，按債券持有期間，依債券之面值及利率計
      算利息收入，亦即係扣除前手之利息所得後，以餘額列報原告利息收入；惟於
      申報扣繳稅額時，卻將含前手息之扣繳稅額亦併同申報。揆諸上開規定與說明
      ，原告既將債券前手息扣除，未申報為收入，即不得將因此而生之前手息扣繳
      稅額抵繳應納稅額，原告將之列入抵繳稅額，於法即有未合。
    5.被告原核定以系爭前手息扣繳稅款元為前手所有，否准認列抵繳原告之應納稅
      款，核定原告尚未抵繳之扣繳稅款為一○、七九○、九九四元；並以系爭扣繳
      稅額屬原告購進債券之成本，相對調增債券成本一○、七九○、九九四元。原
      告不服，主張依扣繳憑單抵繳應納稅款或退稅並無違反稅法之規定，政府有意
      收稅款之不合理現象，被告之認定，將混亂債券交易市場秩序，並影響國庫資
      金之籌措云云，申經被告復查決定以，按所得稅法第七十一條及第九十九條雖
      分別規定，納稅義務人得以暫繳及扣繳稅款抵繳結算申報之應納稅額，及憑扣
      繳憑單抵繳稅款，惟亦限定應以自行繳納之稅款始有其適用。又首揭財政部函
      釋雖規定營利事業買賣公債，可按持有期間列報利息收入，惟並未規定營利事
      業於兩付息日間買回公債，按持有期間列報利息收入，即得以全期扣繳稅款抵
      繳其申報應納稅額。本件原告於利息兌領日前買回公債，系爭前手利息收入原
      告既未列入申報，即原告並非該前手利息部分之納稅義務人，未承擔納稅義務
      ，縱扣繳憑單係以原告名義開立，亦非扣繳稅款之實際納稅義務人，自不得以
      之抵繳應納稅款或申請退稅。至原告訴稱其買入債券時係以含墊付前手持有期
      間之利息收入，並包含扣繳稅額全額買入，則依所得稅法第四十五條規定，資
      產之實際成本，指取得價格，包括取得之代價及因取得並為適於營業上使用而
      支付之一切必要費用，故系爭前手息扣繳稅額，被告原核定除否准原告抵繳應
      納稅額外，併同額轉入原告購進債券成本核認在案，自無不當。又原告買回債
      券之全部購買價格為取得債券之成本，不得謂取得成本之一部份係得扣抵應納
      稅額之扣繳稅款，且債券之前手持有人既為實際利息所得者，因該項所得而發
      生之扣繳及納稅義務，依實質課稅原則，自應同屬於實際所得之人。況公法上
      之租稅扣抵權，非得以私經濟交易而移轉，訴稱買入債券價格中含墊付前手利
      息及有權將系爭扣繳稅額抵繳應納稅款，顯係誤解，核無足採等由，駁回其復
      查之申請，揆諸前揭規定，並無不妥。原告仍表不服，提起訴願，財政部九十
      一年三月六日台財訴字第○九○○○六一○三○號訴願決定予以駁回，亦無不
      合。
    6.原告於行政訴訟階段除執前詞外，並主張被告原核定違反公法上之誠信原則、
      信賴保護原則、行政自我拘束原則、依法行政原則及租稅法律主義；又原告並
      未就系爭扣抵稅款取得任何不當利益；及原核定將前手息扣繳稅款認定為債券
      成本概念已屬違法云云，請求撤銷訴願決定及原處分。經查首揭所得稅有關扣
      繳稅額得否抵繳應納稅款之規定並未變更，被告亦無對之改變核課方式。惟因
      營利事業所得稅之調查核課向採選案及選項查核方式，尤以原告等金融業者之
      營利事業所得稅結算申報均採會計師查核簽證申報，被告原無需就各案件逐案
      逐項查核，或逕採暫按書面審核核定之方式，致造成原告等投機不合法之申報
      方式。嗣經被告查覺後依據稅捐稽徵法第二十一條規定及營利事業所得稅結算
      申報書面審核案件抽查辦法之規定，予以抽查核定，自屬於法有據。被告並無
      違反誠信原則、行政自我拘束原則、依法行政原則及租稅法律主義等情。次查
      原告本年度之帳載利息收入與扣繳憑單記載之利息所得總額並不相當，原告亦
      未於期末調整之，並將含前手息之扣繳稅額一○、七九○、九九四元亦併同申
      報抵繳稅額，既已不具誠實申報之要件，依行政程序法第一百十九條第二款之
      規定：「對重要事項提供不正確資料或為不完全陳述，致使行政機關依該資料
      或陳述而作成行政處分」其信賴不值得保護。且前揭財政部函釋雖規定營利事
      業買賣公債，可按持有期間列報利息收入，並未規定，營利事業於兩付息日間
      買回公債，按持有期間列報利息收入，即得以全期扣繳稅款抵繳其申報應納稅
      額，亦不生違反信賴保護原則之問題。又查原告購入債券之價款，應按減除前
      手扣繳稅額後之餘額給付前手，其按全額給付，所代付之前手息扣繳稅款，被
      告雖否准抵減應納稅額，惟同額轉入債券成本項下核認，係顧及原告買入之實
      際成本，且符合所得稅法第二十四條揭示收入成本及費用配合原則，自無違誤
      。又原告買回債券之全部購買價格為取得債券之成本，不得謂取得成本之一部
      分係得扣抵應納稅額之扣繳稅款，原告所訴，核無足採。
　　理      由
一、本件原告八十四年度營利事業所得稅結算申報，原告列報尚未抵繳之扣繳稅額二
    三、八四二、三三八元，被告初查結果，以其中前手債券利息扣繳稅款一○、七
    九○、九九四元為前手所有，非屬原告所得之扣繳稅款，乃否准抵減應納稅額，
    有原告八十四年度營利事業所得稅結算申報書等附於原處分卷可稽。惟查：
  1.第以租稅法所重視者，應為足以表徵納稅能力之經濟事實，而非其外觀之法律行
    為，故在解釋適用稅法時，所應根據者為經濟事實，不僅止於形式上之公平，應
    就實質上經濟利益之享受者予以課稅，始符實質課稅及公平課稅之原則。查系爭
    債券附條件買回之交易，原告形式上出售債券予客戶，並不考慮該債券之票面利
    息及市價，僅協議於一段期間以約定利率（非票面利率）計算之本利和，向客戶
    買回債券；而「債券實體」則交由賣方特約之金融機構代為保管，由該金融機構
    出具「債券存摺」辦理交割。在法律形式上，雖與一般買（賣）斷交易相同，唯
    一差異在於另有「買回」之約定，此有被告提出之證券交易範例、債券附條件買
    賣總契約、債券存摺等件影本附卷足憑。然就經濟事實而言，判斷系爭債券附條
    件買回交易為「融資」或「買賣」行為，應依其交易實質為準，不得拘泥於書面
    契約所用之辭句。凡投資債券之買賣雙方，其與債券本身有關之報酬與風險，諸
    如債券票面利息之歸屬，利率波動之風險等，倘未發生由賣方移轉於買方之效果
    ，則不生「買賣」之實質，而係以債券作為擔保之「融資」行為；即買方融資予
    賣方，賣方則支付融資利息予買方（中華民國會計研究發展基金會八十年十月二
    十九日（八○）基秘字第一四四號函參照）。本件原告從事系爭債券附條件買回
    交易，如前所述，債券之報酬與風險並未移轉於買方，其經濟事實為「融資」行
    為。則原告所得除按債券票面利率計算持有期間之利息收入外，如有因融資交易
    所賺取票面利率與約定利率間之利息差額，即應核實認列利息所得，予以課稅。
    被告所舉財政部七十五年七月十六日台財稅第七五四一四一六號函釋，既謂：「
    營利事業或個人『買賣』國內發行之公債、公司債及金融債券，買受人若為營利
    事業，可由該事業按債券持有期間，依債券之面值及利率計算『利息收入』，．
    ．．。」，係就債券單純買賣而為立論。對於系爭債券附條件買回交易，其具融
    資性質者，應無適用之餘地。本件原處分囿於上開函釋，僅就原告持有債券期間
    之利息收入核定所得，對於原告上述實質上之所得未予究明，尚非符合實質課稅
    原則之本旨。
  2.按「憲法第十九條規定人民有依法律納稅之義務，固係指人民有依據法律所定之
    納稅主體、稅目、稅率、納稅方法及納稅期間等項而負納稅義務之意，然課人民
    以繳納租稅之法律，於適用時，該法律所定之事項若權利義務相關連者，本於法
    律適用之整體性及權利義務之平衡性，當不得任意割裂適用。」，業經司法院大
    法官會議釋字第三八五號解釋在案。又「納稅義務人有左列各類所得者，應由扣
    繳義務人於給付時，依規定之扣繳率或扣繳辦法，扣取稅款，並依第九十二條規
    定繳納之︰一、．．．二、機關、團體、事業或執行業務者所給付之薪資、利息
    、．．．。」，為行為時所得稅法第八十八條所明定。故利息所得者，應由扣繳
    義務人於給付時，扣取稅款，並將所扣稅款向國庫繳納；又依同法第七十一條第
    一項前段、第九十九條及第一百條之規定，扣繳稅款於結算申報時當可用以抵繳
    應納稅額；此為義務與權利相互關連之規定，不容割裂適用。另財政部六十四年
    九月四日台財稅第三六四四○號函釋：「主旨：中央政府建設公債甲種債票之利
    息，應由付息機構於付息時，按照所得稅法第八十八條、第八十九條、第九十二
    條及各類所得扣繳率表等規定，扣繳利息所得稅款，並以付息時債票持有人為納
    稅義務人，向稽徵機關填報扣繳憑單，並依同法第九十四條規定，將扣繳憑單填
    送納稅義務人。說明：二、本債票無論曾否轉讓，均應由付息機構，以付息時之
    持票人為納稅義務人（記名式者為最後記名之人）就全部利息一次扣繳所得稅；
    並根據持票人之身分證明，依法填報扣繳憑單。納稅義務人為中華民國居住之個
    人或營利事業，應將該項利息所得，依法合併當年度所得申報所得稅。」。本件
    原告為系爭債券付息時之持票人，因上開財政部六十四年九月四日台財稅第三六
    四四○號函釋，遭強制課以系爭全部利息扣繳稅款之義務，既依法律之形式；而
    於結算申報時，被告竟主張原告雖被扣繳系爭稅款但非實際納稅義務人，否准扣
    繳稅款抵繳應納稅額之權利，反採經濟之事實。對於同一系爭所得，權利義務相
    關連之事項，而為不同認定，並均以不利於原告者為其準據，顯然割裂適用法律
    ，揆之前開司法院第三八五號解釋及說明，即有可議。
  3.又按「涉及租稅事項之法律，其解釋應本於租稅法律主義之精神，依各該法律之
    立法目的，衡酌經濟上之意義及實質課稅之公平原則為之。」，復經司法院大法
    官會議釋字第四二○號解釋在案。上開解釋固然肯定實質課稅原則在稅法之適用
    ，但亦闡明在適用上仍應嚴守租稅法律主義。又「納稅義務人應於每年二月二十
    日起至三月底止，填具結算申報書，向該管稽徵機關，申報其上一年度內構成綜
    合所得總額或營利事業收入總額之項目及數額，以及有關減免、扣除之事實，並
    應依其全年應納稅額減除暫繳稅額、尚未抵繳之扣繳稅額及可扣抵稅額，計算其
    應納之結算稅額，於申報前自行繳納。但短期票券利息所得之扣繳稅款，不得減
    除。」，為行為時所得稅法第七十一條第一項所明定（現行法於同條項但書增列
    ：「營利事業獲配股利總額或盈餘總額所含之可扣抵稅額」，不得減除）。故扣
    繳之稅款，除所得稅法第七十一條第一項但書所列舉或法律別有規定者外，可於
    結算申報時，抵繳應納稅額。是則本於租稅法律主義之精神，扣繳稅款既為公法
    上明定納稅義務人之租稅抵稅權，除法律別有規定外，自不得以實質課稅為由，
    否准納稅義務人抵繳應納稅額。本件原告從事系爭債券附條件買回之交易，為付
    息時之債票持有人，依前開財政部六十四年九月四日台財稅第三六四四○號函謂
    ：「．．．應由付息機構於付息時，按照所得稅法第八十八條、第八十九條、第
    九十二條．．．扣繳利息所得稅款，並以付息時債票持有人為『納稅義務人』」
    ，既已肯認原告為所得稅法第八十八條規定之納稅義務人，即非營利事業所得稅
    查核準則第九十條第三款所指「扣繳他人之所得稅款」者。況所得稅法又無除外
    規定，自應可用以抵繳應納稅款；乃被告以實質課稅為由，否定原告為實際納稅
    義務人，進而否准其租稅抵稅權，顯然添加法律所無之限制，違反租稅法律主義
    ，自非適法。
    綜上所述，本件被告所為處分殊有違誤，訴願決定未察而予以維持，自有可議，
    原告聲明求為撤銷原處分及訴願決定，即無不合，應予准許，著由被告另為適法
    之處分。至兩造其餘實體上之主張即無庸審酌，附此敘明。
二、據上論結，本件原告之訴為有理由，爰依行政訴訟法第九十八條第三項前段，判
    決如主文。
中　　　華　　　民　　　國　　九十一　　年　　 十二 　　月　　 十一 　　日
                            臺 北 高 等 行 政 法 院  第 四 庭
                                           審 判 長  法    官  鄭忠仁
                                                     法    官  楊莉莉
                                                     法    官  林育如
右為正本係照原本作成。
如不服本判決，應於送達後二十日內，向本院提出上訴狀並表明上訴理由，如於本判
決宣示後送達前提起上訴者，應於判決送達後二十日內補提上訴理由書（須按他造人
數附繕本）。
中　　　華　　　民　　　國　　九十一　　年　　 十二 　　月　　 十二 　　日
                                                     書 記 官  林如冰
